【裁判字號】    90,台上,5789
【裁判日期】    900920
【裁判案由】    貪污等罪
【裁判全文】
最高法院刑事判決                                九十年度台上字第五七八九號
    上  訴  人  乙○○
    選任辯護人  王炳輝律師
                俞兆年律師
    上  訴  人  甲○○
    選任辯護人  張豐守律師
                俞兆年律師
右上訴人等因貪污等罪案件，不服台灣高等法院台中分院中華民國八十九年十二月二
十一日第二審更審判決（八十八年度重上更(三)字第十八號，起訴案號：台灣台中地方
法院檢察署八十三年度偵字第六○○七、六五五三號），提起上訴，本院判決如左：
    主  文
原判決撤銷，發回台灣高等法院台中分院。
    理  由
本件原判決認定上訴人乙○○、甲○○均為於民國八十三年二月五日，經台灣省選舉
委員會公告當選之第十三屆台中縣議會議員。乙○○欲參選議長，為求順利當選，乃
於甲○○公告當選後宣誓前，尚未正式就任台中縣議員時，即要求有投票權之甲○○
於八十三年三月一日台中縣議會議長選舉時，投票給乙○○，約其投票權為一定之行
使，並願交付新台幣（下同）二百萬元，以為酬謝，經甲○○同意後，乃於八十三年
二月十六日由合作金庫沙鹿支庫第000000000000號帳戶電匯賄賂二百萬
元至台灣中小企業銀行大甲分行第一二七三三號甲○○之活儲帳戶，甲○○乃予收受
。嗣八十三年三月一日宣誓就任台中縣議員後，果依約投票給議長參選人乙○○等情
，因而維持第一審論處乙○○對於有投票權之人，交付賄賂，而約其投票權為一定之
行使；依想像競合犯論處甲○○於未為公務員時，預以職務上之行為，收受賄賂，而
於為公務員後履行等罪刑之判決，駁回上訴人等在第二審之上訴，固非無見。
惟查：(一)、審判期日之訴訟程序，專以審判筆錄為證，又卷宗內之筆錄及其他文書可
為證據者，應向被告宣讀或告以要旨，刑事訴訟法第四十七條、第一百六十五條第一
項定有明文，上開規定，依同法第三百六十四條規定為第二審審判所準用；足見事實
審法院，以直接審理為原則，必須踐行法定調查程序，已顯出於審判庭之證據資料，
始得採為判決之基礎，從而採為判決基礎之證據，是否已踐行上開調查程序，自以審
判筆錄之記載為其準據。原判決理由二之(四)說明採為上訴人等不利之證據中，關於甲
○○與其妻葉吳珍於八十二年十月二十七日所申報之公職人員財產申報表、憑以認定
甲○○夫妻於八十三年二月十六日截止，在銀行共有四千三百萬元定期存款之第一銀
行函覆原審法院之函文、憑以認定甲○○及其家人在銀行活期存款帳戶餘額及往來情
形之台灣銀行台中港分行八十四年三月二日銀港營字第一○七八號函、第一商業銀行
沙鹿分行八十四年三月十四日一沙字第四五號函、第一商業銀行大甲分行八十四年
三月十四日一大甲字第六二號函等證據資料，原審於審判期日，未依前開規定，踐
行調查程序向上訴人等提示或予以閱覽或宣讀或告以要旨，給予辯解之機會，即辯論
終結，逕行採為判決之基礎，不但與直接審理法則有違，且有應於審判期日調查之證
據未予調查之違誤。(二)、有罪判決書所記載之犯罪事實，為論罪科刑適用法律之基礎
，故凡與適用法令有關之重要事項，必須詳加認定，明確記載，然後於理由內敘明認
定犯罪事實所憑之證據及認定之理由，始足為適用法令之依據。若事實未記載，而理
由加以說明，為理由失其依據。如事實有記載，理由未予說明，則為理由不備，按諸
刑事訴訟法第三百七十九條第十四款規定，其判決當然為違背法令。原判決維持第一
審論處甲○○於未為公務員時，預以職務上之行為，收受賄賂，而於為公務員後履行
罪刑部分之判決，惟對於甲○○如何於未為公務員時，預以何項職務上之行為，收受
賄賂，而於為公務員後履行之事實，未於事實欄內為明確之認定記載，尚不足為適用
刑法第一百二十三條、第一百二十一條第一項論甲○○以前開罪刑之依據，亦有可議
。(三)、判決不適用法則或適用不當者，為違背法令，刑事訴訟法第三百七十八條定有
明文。又犯公職人員選舉罷免法第五章之罪或刑法分則第六章之妨害投票罪，宣告有
期徒刑以上之刑者，始有公職人員選舉罷免法第九十八條第二項並宣告褫奪公權之適
用，此觀公職人員選舉罷免法第九十八條第二項之規定甚明。原判決論甲○○以刑法
第一百二十三條之準受賄罪（即事前收賄罪），而依同法第一百二十一條第一項之規
定科刑，核屬犯刑法分則第四章之職罪，原判決竟適用公職人員選舉罷免法第九十
八條第二項規定並予宣告褫奪公權，亦有適用法則不當之違法。(四)、認定犯罪事實應
依證據，為刑事訴訟法所明定，而所謂認定犯罪事實之證據，係指足以認定被告確有
犯罪行為之積極證據而言，苟積極證據不足為不利於被告事實之認定時，即應為有利
於被告之認定，更不必有何有利之證據。而事實審法院對於證據之取捨，依法雖有自
由判斷之權，然積極證據不足證明犯罪事實時，被告否認犯罪所為之抗辯或反證縱屬
虛偽，仍不能以此資為積極證據應予採信之理由。又認定犯罪事實所憑之證據，雖不
以直接證據為限，間接證據亦包括在內，然無論直接或間接證據，其為訴訟之證明，
須於通常一般之人均不致有所懷疑，而得確信其為真實之程度者，始得據為有罪之認
定，倘其證明尚未達到此一程度，而有合理之懷疑時，尚難遽為有罪之認定。原判決
維持第一審判決認上訴人等有前開犯行，無非以乙○○確有匯款二百萬元入甲○○之
帳戶，有台灣中小企業銀行大甲分行函及匯款明細表可憑，甲○○亦坦承選舉議長有
投票給乙○○，且上訴人等並不否認以前無金錢借貸，而乙○○係於有意參選議長後
，始有前開二百萬元之往來，上訴人二人所為該二百萬元匯款係借款之抗辯係虛偽不
實為論據。但上訴人等始終堅決否認有前開犯行，原判決並未說明有何項直接證據足
以證明前開二百萬元為上訴人等賄選之賄款。而證人即立法委員張文儀證稱台中縣政
治生態原有縣長、議長分屬紅、黑派之慣例，但該慣例在上一屆被打破。該屆議員紅
派當選之人逾半，黑派明知當選不可能，但仍在選議長前一個禮拜，由立委一位、國
代二位、省議員一位共同推出乙○○為候選人，由派系去支持，乙○○答應得勉強，
覺悟落選，輸個風頭上報（原審法院上更(一)字卷第六十九頁背面）。證人林克謨證稱
：「我們陳派（即黑派）人員不夠，經幾次協商結果，始由乙○○跟民進黨主席商量
結果取得擁護，始推乙○○來競選的。」；證人朱為中證稱本來縣長屬林派（即紅派
），議長應屬陳派，惟這一次均為林派，（陳派）始於三月底推出乙○○出來，確切
日期記不得了；證人郭榮振證稱其陳派該屆縣議員落選不少，一直無法推出議長人選
，大概至二十日（二月）始決定推乙○○出來，地點在台南擔仔麵餐廳決定的。派系
決議後，同派系（議員）應受約束等語（原審法院上訴字卷卷(一)第一八六至第一八八
頁）。核與乙○○、甲○○辯稱台中縣第十三屆縣議員有五十七人，而黑派（陳派）
議員只有伊等十七人淪為少數，黑派人士經多次會商，且許信良、黃信介二位民進黨
前主席於八十三年二月二十日邀乙○○支持該黨老人年金政策，要撥五票給乙○○，
因與民進黨主席商量結果獲得擁護，陳派人士乃於八十三年二月二十日在台中市「台
南擔仔麵餐廳」決定推乙○○參選議長，同派議員應受該派系決議之約束，而十三屆
議長、縣長均屬紅派人士，且第十三屆議員五十七人中屬紅派者有張芬等二十四人
，楊天生系統者有戴萬福等七人，吳耀寬系統者有蘇慶雲等三人，民進黨籍有蔡嘉藤
等五人，另叢樹林派性不明，黑派勢力已日漸式微，該次議長選舉黑派所能掌握者僅
有二十二人，推出人選志在參加非在勝選，乙○○在明知不可為而為之劣勢情況下，
不可能明知無當選希望而單向甲○○買票。況乙○○於八十三年二月二十日派系會議
始決定參選議長，在此之前雖有風聞或報紙媒體宣稱乙○○有意競選議長，但總是尚
未決定。又甲○○與乙○○同屬黑派死忠人士，不可能違背派系決議，乙○○無向其
買票之必要。乙○○款予甲○○係在八十三年二月十六日，當時黑派尚未確定推舉
乙○○參選議長，在情況不明且乙○○尚未決定參選以前，依通常情理乙○○亦無貿
然匯款給甲○○買票賄選，徒留犯罪證據之可能。乙○○匯給甲○○之二百萬元，確
係借款等語；甲○○另辯稱伊於八十三年二月十六日即出國，派系決議由乙○○競選
議長時，伊在大陸不可能與乙○○有買賣選票賄選之行為，且調查局及檢察官偵查中
，曾搜索其住處及辦公室等場所，並未發現有任何可疑之賄選證據，不得憑空推測該
二百萬元係賄款等語（原審法院上訴字卷第三宗第四十三至四十六頁、重上更(三)字卷
第四十三、四十四頁），似無不符。參以證人即當時競選對手後來當選台中縣議會議
長之林敏霖證稱議長選舉每位議員都可參加，在國民黨提名時沒有很明顯之提名競選
，當時競選沒有激烈，應該很平順，議長選舉時國民黨有運作，當時民進黨籍縣議員
只有五位，其他大部分是國民黨籍，不會以派系做為競爭，乙○○是派系推薦他的，
在伊個人之感受，在黨的提名及競選，沒有對手可與伊競爭，當時全部議員有五十七
位，與伊同派系議員超過三十五位，乙○○對伊而言百分之百不可能（指不影響其當
選），所以議長選舉不像媒體登載的很激烈等語（原審法院重上更(三)字卷第二七六至
二七八頁）。如果無訛，上訴人等之前開辯解是否全屬虛飾而無可採，尚非無疑。依
前開間接及情況證據，是否足以推論上訴人等有前開犯行，而達於通常一般人不致有
所懷疑，得確信為真實之程度，亦非無研求之餘地。原審未予釐清論述明白，遽予判
處上訴人等罪刑，尚嫌速斷。上訴意旨指摘原判決不當，尚非全無理由，應認仍有撤
銷發回更審之原因。
據上論結，應依刑事訴訟法第三百九十七條、第四百零一條，判決如主文。
中      華      民      國     九十     年      九      月     二十     日
                              最高法院刑事第四庭
                                  審判長法官  董  明  霈
                                        法官  丁  錦  清
                                        法官  林  茂  雄
                                        法官  王  居  財
                                        法官  張  祺  祥
      右正本證明與原本無異
                                              書  記  官
中      華      民      國     九十     年      九      月    二十六    日


司法院資訊處製作；財團法人民間司法改革基金會備份。
